臺灣臺中地方法院民事判決
108年度重家繼訴字第31號
原      告  陳佩芬  
訴訟代理人  黃志樑律師
被      告  陳崇文  

訴訟代理人  陳文靜律師
被      告  管佩義  



法定代理人  管麗娟  

訴訟代理人  劉建成律師
複  代理人  黃秀玉  
上列當事人間分割遺產事件，經臺灣臺北地方法院裁定移送前來
，本院於民國110年11月26日言詞辯論終結，判決如下：
    主      文
一、兩造就被繼承人陳清平所遺如附表一所示遺產，應依應依如
    附表一「本院分割方法」欄所示之方法分割。
二、訴訟費用由兩造按如附表二所示應繼分比例負擔。
    事實及理由
壹、原告主張：
一、被繼承人陳清平於民國107年1月11日死亡，兩造為其繼承人
    ，應繼分比例如附表二所示。
二、陳清平現存本件遺產分割範圍：
　㈠陳清平遺有如附表一編號1-24所示遺產。
　㈡陳清平名下之如附表一編號25所示大陸地區上海市○○區○○路0
    00 弄00號101 室房屋及基地使用權（下稱系爭上海房產）
    ，雖陳清平生前有與訴外人即被告管佩義之母親管麗娟簽定
    書面協議書，將系爭上海房產應有部分二分之一贈與被告管
    佩義，然系爭上海房產應有部分二分之一尚未登記為被告管
    佩義名字，是系爭上海房產（權利範圍1分之1），仍屬陳清
    平之遺產。
　㈢陳清平死亡時在美國加州名下雖有「13815MagnoliaAve#B,Ch
    ino,CA00000-0000,sanBernardinoCounty（應有部分二分之
    一）」之房產【下稱系爭美國加州房產(應有部分二分之一)
    】，但因上開房產，是陳清平依美國加州法律制度中「聯權
    共有」（JoinTenancyWithARightOfSurvivorship）規定，
    登記為陳清平與原告「聯權共有」，而依照美國加州之聯權
    登記規定，共有人中有一人死亡後，其所有產權持分應由其
    他共有人承繼，非被繼承人陳清平之遺產，不應列入本件遺
    產分割標的範圍內。
　㈣陳清平並未將系爭美國加州房產(應有部分二分之一)出租，
    陳清平並無遺有該租金收入。亦無證據顯示陳清平現在遺有
    出租系爭美國加州房產(應有部分二分之一)租金。
三、被告陳崇文支付與陳清平喪葬儀式有關連性、必要性之喪葬
    費僅47,650元，被告陳崇文所指其餘金額94,490元，均無關
    聯。不同意被告陳崇文於陳清平死亡後繳交之104-108房屋
    稅，在遺產中優先取償。
四、就遺產分割方法部分：
  ㈠陳清平並無書立自書遺囑。否認被告陳崇文所提出之本院卷
    一第283-284頁文書真正，且該份文書並不符合自書遺囑之
    方式，並非合法有效成立。而陳清平會書立本院卷一第281
    頁之文書，是因原告希望陳清平將當時家族紛爭處理方式以
    書面說明並經認證，此並非遺囑，也因此內容僅涉及家族紛
    爭，並未提及附表一編號1-15、17-24、25（1/2產權）所列
    遺產之處理方式，難認屬遺囑。
  ㈡系爭上海房產部分：因陳清平與訴外人即被告管佩義之母管
    麗娟有簽定書面協議書（下稱系爭協議書），約定就系爭上
    海房產應有部分二分之一贈與給被告管佩義，故同意系爭上
    海房產（應有部分二分之一）先由被告管佩義分得。被告陳
    崇文雖提出之本院卷三第67頁之房屋贈與合同，然陳清平於
    簽立當時並無意思能力，自屬無效。
  ㈢其餘系爭上海房產（應有部分二分之一）與附表一編號1-16
    所示不動產、附表一編號17-18所示股票，則因原告、被告
    陳崇文長期以來對立甚深，且被告管佩義在大陸生活、就學
    ，兩造難對陳清平所遺之上開不動產達成共識，採變價分割
    ，透過市場自由競爭，兩造分配變賣之價金較有利，倘被告
    陳崇文如欲取得上開不動產，亦可透過拍賣時主張優先承買
    權而取得。而存款、金錢部分，按兩造應繼分比例分配取得
    。
五、並聲明：請求就兩造如附表一編號1-25所示遺產為分割。
貳、被告抗辯：
一、被告陳崇文部分：
  ㈠陳清平現存本件遺產分割範圍：
　　陳清平除遺有如附表一編號1-25所示財產外。另遺有系爭美
    國加州房產(應有部分二分之一)，本件本件遺產分割訴訟，
    其準據法為我國民法之規定，系爭美國加州房產(應有部分
    二分之一)自屬遺產之一部。又建迪公司有承租系爭美國加
    州房產(應有部分二分之一)，出租人為物產服務公司「City
     Commercial Management(〝CityCom〞)」，係由原告與物產
    服務公司「CityCommercial Management (〝CityCom〞)」連
    繫租賃事宜並收取租金，是陳清平應遺有於102年間起至107
    年1月11日止出租系爭美國加州房產(應有部分二分之一)之
    租金，故該租金收入應屬於陳清平之遺產，故原告應提出10
    2年至107月1月之系爭美國加州房產(應有部分二分之一)、
    租金收入。
  ㈡被告陳崇文所支付之喪葬費、房屋稅應優先於遺產中取償：
　⒈被告陳崇文於109年間有代全體繼承人繳納陳清平所有之門牌
    號碼桃園市○○區○○里○○路000號房屋之104年至108年房屋稅9
    15元、895元、876元、857元、837元，共4,380元，應列為
    遺產債務由全體繼承人負擔。
  ⒉被告陳崇文辦理被繼承人陳清平之喪葬事宜共計支出142,140
    元，陳清平具有一定社會地位，該些費用均屬社會習俗之喪
    葬支出，應列為遺產債務由全體繼承人負擔。
  ㈢分割方法：
    陳清平生前立有本院卷一第281-284頁之2份自書遺囑，本院
    卷一第283-284頁之自書遺囑，是陳清平親自打開保險庫慎
    重的交給被告陳崇文，並非一般平常書信。遺產分割方法應
    以陳清平上開遺囑指定者優先。故：
　⒈附表一編號1、2所示財產，應由被告陳崇文取得；附表一編
    號13、14、15所示臺中市文心路房地財產，因上開遺囑僅交
    代由被告陳崇文出售，故此部分按三人應繼份比例分割為分
    別共有；附表一編號17、18所示股份，由原告取得編號18所
    示七松公司股份三分之一，其餘編號17、18所示股份由被告
    陳崇文取得。
　⒉系爭上海房產部分，依上開遺囑，由被告陳崇文取得。陳清
    平雖於101年11月14日簽定系爭協議書，然並未在系爭協議
    書所指辦理時間「2013年5月3日之前」辦理，可知陳清平並
    未有履行將系爭上海房產應有部分二之一贈與給被告管佩義
    之意，被告陳崇文不同意於本件遺產分割時，由被告管佩義
    優先取得系爭上海房產應有部分二分之一。再陳清平另於10
    3年9月26日與被告陳崇文訂立房屋贈與合同，將系爭上海房
    產贈與給被告陳崇文。
　⒊系爭美國加州房產(應有部分二分之一)依上開遺囑，分配給
    原告。
　⒋其餘上開遺囑未指定的不動產、動產部分，被告陳崇文認不
    動產應鑑價後依法分配，將附表一編號3-12不動產分配給原
    告，附表一編號16所示建物則分配給被告陳崇文，附表一編
    號19-24由被告管佩義分配取得。
　⒌本於發揮財產之最大價值，並考量共有人於該財產感情上或
    生活上具之依存關係，原告主張變價分割，並不可採。
二、被告管佩義部分：
  ㈠遺產範圍：
    陳清平除遺有如附表一編號1-24所示財產外。另陳清平名下
    之系爭美國加州房產(應有部分二分之一)，依民法規定，應
    屬遺產。又陳清平既已簽定系爭協議書同意贈與系爭上海房
    產應有部分二分之一登記給被告管佩義，則大陸房產權利範
    圍1/2，即不應列為本件陳清平之遺產，系爭上海房產應僅
    應有部分二分之一屬陳清平遺產範圍。並無遺有出租系爭美
    國加州房產(應有部分二分之一)之租金。
　㈡被告陳崇文所提出本院卷一第365-397頁共計90,490元部分，
    無法認定與陳清平喪葬費有關聯、必要性。
　㈢分割方法：
　⒈陳清平並無書立自書遺囑。被告陳崇文所提出之本院卷一第2
    81頁文書僅涉及家庭糾紛，未提及國稅局免稅證明書清單所
    列遺產之處理方式，並非遺囑。本院卷一第283-284頁文書
    有增減、塗改，未註明增減、塗改處所及字數，不符合字自
    書遺囑規定，並非遺囑。
　⒉系爭上海房產部分：　　
　①陳清平生前於101年11月14日，與被告管佩義(法定代理人管
    麗娟代理)簽立系爭協議書，同意將大陸房地所有權之一半
    贈與登記給被告管佩義，被告管佩義對陳清平即享有請求其
    履行贈與登記系爭上海房產應有部分1/2之債權，於被繼承
    人陳清平之全體繼承人分割遺產時，應先將大陸房地所有權
    權利範圍1/2，自被繼承人陳清平之遺產中優先減扣清償予
    被告管佩義。又因系爭上海房產為被告管佩義及母親管麗娟
    居住之處所，系爭上海房產所餘之應有部分二分之一應由被
    告管佩義單獨取得。
　②被告陳崇文雖提出之本院卷三第67頁之房屋贈與合同，然陳
    清平於103年間已罹患失智症，其意思能力顯有不足，且該
    房屋贈與合同上簽名否認為陳清平所簽。
　⒊其餘如附表一編號1-24所示遺產、系爭美國加州房產(應有部
    分二分之一)則由原告、被告陳崇文各取得二分之一。
參、兩造不爭執、爭執事項（本院有依兩造最終之主張、抗辯、
    判決格式修正或刪減）：
  ㈠陳清平於107年1月11日死亡，兩造為其繼承人，應繼分比例
    各三分之一。（見本院卷一第35、37頁之戶籍謄本、繼承系
    統表）
  ㈡陳清平遺有如附表一編號1-24所示遺產（如各編號附表所示
    證據）
  ㈢陳清平於死亡時，大陸地區上海市○○區○○路000 弄00號101 
    室房屋及基地使用權（即系爭上海房產）登記為被繼承人陳
    清平所有。
  ㈣陳清平死亡時，名下有13815Magnolia Ave #B ,Chi no , CA
     00000-0000, san Bernardino County （應有部分二分之
    一）【即系爭美國加州房產(應有部分二分之一)】。
  ㈤陳清平與原告102年2月4日有訂立如本院卷二第31、33頁之契
    約，中文翻譯如本院卷二第188、279頁。
  ㈥陳清平於95年11月4日有書寫如本院卷一第281頁文書給原告
    ，該文書於100年2月24日有經公證人認證。
  ㈦陳清平於97年8月16日有書寫本院卷一第283-284頁文書給被
    告陳崇文。
  ㈧陳清平與管麗娟曾於101年11月14日成立協議書（即系爭協議
    書），第二點記載：「②大陸地區上海金匯路588弄26號101
    室房子產權上加女兒陳愛麗兒名字辦理時間2013年5月3日之
    前，如本人不能親自到場，會再派人到上海辦理手續。」等
    語（見本院卷一第301頁）。其上所載「陳愛麗兒」即為被
    告管佩義。上開協議書為被繼承人陳清平所書寫（見本院卷
    一第303-317頁之臺灣臺北地方法院103年度親字第43號判決
    、卷二第53-59頁之法務部調查局問題文書鑑識實驗室鑑定
    書）。
  ㈨被告陳崇文有支付陳清平之喪葬費共47,650元（台北市殯葬
    管理處37,450元、佛院會館10,200元）。
  ㈩美國加州民事法關於聯權共有之條文、中文翻譯，如本院卷
    二第99-113頁所載。
二、爭執事項：
  ㈠本件陳清平應分割遺產之範圍：
　⒈陳清平名下系爭美國加州房產(應有部分二分之一)，是否屬
    被繼承人陳清平之遺產，屬本件應分割之遺產？
　⒉陳清平是否有出租系爭美國加州房產(應有部分二分之 一)？
     被繼承人陳清平是否遺有出租上開房屋之租金？
  ㈡自陳清平遺產中先予扣償：
  ⒈被告陳崇文所列本院卷一第369-397頁費用共90,490元，是否
    屬陳清平喪葬費用之一部，得自陳清平所遺遺產中取償？
  ⒉被告陳崇文繳納附表一編號16所示建物之104年至108年房屋
    稅（見本院卷一第353-357頁），是否得於本件遺產分割時
    ，優先自陳清平所遺遺產中取償？
  ㈢陳清平所遺之遺產應如何分割遺產為適當？陳清平遺產是否 
    要鑑價？　
  ⒈本院卷一第281頁之陳清平95年11月4日書寫給原告文書，及
    於97年8月16日有書寫本院卷一第283-284頁給被告陳崇文之
    文書，是否屬自書遺囑？
  ⒉被告陳崇文所提出之本院卷三第67-69頁之房屋贈與合同，是
    否有效？陳清平於103年9月26日時無為贈與系爭上海房產意
    思表示之能力？
  ⒊被告管佩義是否得依系爭協議書，於本件遺產分割時，優先
    取得被繼承人陳清平所遺之「大陸地區上海市○○區○○路000
    弄00號101室房屋所有權（應有部分二分一）及基地使用權
    中（應有部分二分之一）？
肆、本院之判斷：
一、按遺產繼承人，除配偶外，依左列順序定之：一、直系血親
    卑親屬。二、父母。三、兄弟姊妹。四、祖父母。同一順序
    之繼承人有數人時，按人數平均繼承。但法律另有規定者，
    不在此限。民法第1138條、第1141條定有明文。次按「繼承
    人有數人時，在分割遺產前，各繼承人對於遺產全部為公同
    共有。」、「繼承人得隨時請求分割遺產，但法律另有規定
    或契約另有訂定者，不在此限。」，此為民法第1151條、第
    1164條定有明文。查被繼承人陳清平於107年1月11日死亡，
    兩造為其繼承人，應繼分如附表二所示之事實，為兩造所不
    爭執（見不爭執事項㈠），又兩造就陳清平現存之遺產無法
    協議分割，而陳清平之遺產並無證據顯示有不能分割之情形
    ，且無證據顯示繼承人間彼此訂有不分割遺產之協議，則原
    告本於繼承人之地位，依照上開法條規定，請求裁判分割陳
    清平之遺產，自屬有據。
二、本件應分割之陳清平遺產範圍：
  ㈠陳清平遺有如附表一編號1-24所示遺產，有各編號所示證據
    ，且為兩造所不爭執（見不爭執事項㈡），堪以認定。
  ㈡系爭上海房產（權利範圍全部）均屬陳清平之遺產：
　　被告管佩義辯稱：因陳清平與管麗娟書立系爭協議書，同意
    將系爭上海房產應有部分二分之一贈與給被告管佩義，故系
    爭上海房產其中應有部分二分之一非陳清平之遺產等語（見
    本院卷二第288頁）。為原告、被告陳崇文所否認，並表示
    ：系爭上海房產（權利範圍全部）均屬陳清平之遺產等語（
    見本院卷二第95頁）。查：
　　依照卷附之上海市房地產權証（見本院卷二第201-207頁）
    ，可知系爭上海房產之土地使用權、房屋產權登記權利人僅
    為陳清平，並無被告管佩義。又參以系爭協議書所書立之內
    容（見不爭執事項㈧），雖陳清平有表示將系爭上海房產之
    土地使用權、房屋產權（權利範圍2分之1）贈與給被告管佩
    義，但既尚未將系爭上海房產之土地使用權、房屋產權（權
    利範圍2分之1）移轉登記給被告管佩義，系爭上海房產之土
    地使用權、房屋產權（權利範圍：全部），應仍屬陳清平之
    財產，被告管佩義充其量僅是對陳清平有請求履行贈與契約
    之債權，是系爭上海房產土地使用權、房屋產權（權利範圍
    ：全部），應認均屬陳清平之遺產。
  ㈢系爭美國加州房產(應有部分二分之一)，不屬於陳清平之遺
    產：
　⒈查本件被繼承人陳清平於102年2月4日在美國加州訂立契約，
    將系爭美國加州房產登記為陳清平、原告共有產權等情，有
    共有登記書面暨中譯本、網站查詢不動產資料明細、郡登錄
    書記官聲明書暨產權轉讓契據、領收書及中譯本可佐（見本
    院卷二第31-33、188頁、卷一第477頁、卷三第45-53），堪
    以認定。又按民事事件涉及外國者，為涉外民事事件，應依
    涉外民事法律適用法定其應適用本國或外國之法律。所稱涉
    外，係指構成民事事件事實，包括當事人、法律行為地、事
    實發生地等連繫因素，與外國具有牽連關係者而言。查陳清
    平之系爭美國加州房產，在美國，且是在美國加州所為登記
    ，自應依涉外民事法律適用法之規定，確定準據法。
　⒉本件被繼承人陳清平於生前與原告於102年2月4日在美國加州
    共同書立共有登記書面契約，成立時點並非陳清平死亡時，
    關於本件準據法選擇，應適用涉外民事法律適用法第20條，
    並非適用涉外民事法律適用法第58條規定。至於被告陳崇文
    雖執臺灣高等法院96年度重家上字第20號民事判決，抗辯：
    應適用涉外民事法律適用法第58條規定等語（見本院卷二第
    350頁），然上開高等法院民事判決，業經最高法院以100年
    度台上字第470號判決廢棄，對於此高等法院民事判決之見
    解，仍有討論之空間，是被告陳崇文上開抗辯，礙難採憑。
　⒊按法律行為發生債之關係者，其成立及效力，依當事人意思
    定其應適用之法律。關於物權依物之所在地法。關於以權利
    為標的之物權，依權利之成立地法。涉外民事法律適用法第
    20條第1項、第38條第1、2項定有明文。查被繼承人陳清平
    與原告至美國加州置產，並在當地立下共有產權之登記，使
    用法律制度亦屬美國加州所設。則依當事人之意思及物權之
    成立法，本件自應適用美國加州法律。被告陳崇文、管佩義
    抗辯：應適用中華民國法律乙節（見本院卷二第284、353頁
    ），礙難採憑。
　⒋按美國加州民事法典第683條規定：「（a）共同權益（按：
    指聯權共有權益）是指兩個或兩個以上的人均等擁有的權益
    ，由一份遺囑或轉讓確定的所有權，如果在該遺囑或轉讓中
    明確聲明為共同租賃，或者由一份在擁有社區財產權或以其
    他方式對自己或他人擁有所有權時（按：指明白表示為聯合
    共有產權），其本人或他人或共同或共同承租自身或其中一
    部份，或自己或其中任何一個人或他人的唯一所有者轉讓中
    明確聲明為共同租賃，或者授予或設計給執行人或受託人作
    為共同租賃人時，他們自己和他人或他人或他人，可以通過
    書面轉讓、文書或協議建立共同財產、共同租賃」，有該法
    典節本及中譯文附卷可按（見本院卷二第101、107頁）。查
    ：
　　依照上開共有登記書面暨中譯本（見本院卷二第188、279、
    31頁）記載「㈡經過審慎的考量，申請人鰥夫陳清平ChingPi
    ngChen在此聲明讓出、釋出、並且永久轉讓以下描述的建物
    產權給鰥夫陳清平ChingPingChen與陳佩芬PethanyChen為共
    有產權。㈢A位籍：……㈣B位籍：……㈥此為真實的贈予並為無償
    的贈予」等語；並參以卷附之網站查詢不動產資料明細（見
    本院卷一第477頁），可知系爭美國加州房產登記為陳清平
    、原告共有。揆諸上開美國加州民事法典第683條，足認系
    爭美國加州房產，依美國加州法律登記為原告、陳清平聯權
    共有之財產。
  ⒌參酌原告所提出關於聯權共有制度之說明文件記載：「ii）
    在法律上，聯權共有人的權益是相互重疊的，故此，每一位
    聯權共有人都可以聲稱自己擁有整項物業。iii）聯權共有
    產權的特點，就是所有共有人均有權優先繼承另一方的權益
    ﹙RIGHTOFSURVIVORSHIP﹚，當其中一個聯權共有人去世的話
    ，其物業內的權益，會自動由在世的共有人承受，直至剩下
    最後一人為止」等語（見本院卷二第37頁），可認二人或二
    人以上之聯合共有人，若其中一位共有人死亡，該標的不動
    產的全部產權，由其他存活共有人繼續擁有。是陳清平死亡
    後，系爭美國加州房產所有權全部歸原告取得，原告因「陳
    清平死亡」此權利移轉之原因，取得系爭美國加州房產所有
    權全部。足認系爭美國加州房產(應有部分二分之一)非陳清
    平之遺產。
  ⒍另參酌最高法院100年台上字第470號民事判決中提及「系爭
    遺產中附表五㈢⒉美國房地第⑴、⑵、⑶欄所示係被繼承人單永
    浩與其配偶單周慧君或單周慧君、單錫禕、單錫禎依美國加
    州法律登記為聯權共有之財產，單永浩取得所有權範圍分別
    為應有部分二分之一、四分之一，於被繼承人單永浩死亡後
    所有權歸單周慧君或單周慧君、單錫禕、單錫禎取得，嗣依
    請願人單錫禕、單錫禎之請求，美國加州高等法院判決將單
    周慧君含因聯權共有而取得單永浩美國財產在內之美國遺產
    分配予除單篤文以外之其餘兩造，為原審所確定之事實」等
    語，可見美國加州高等法院亦認為聯權共有人中一人死亡時
    ，所有權會歸在世之聯權共有人，益徵依美國加州法律規定
    ，陳清平死亡後，系爭美國加州房產所有權確實全部歸原告
    取得，而非陳清平之遺產。
  ⒎據上，系爭美國加州房產(應有部分二分之一)，非屬陳清平
    之遺產。被告陳崇文、管佩義抗辯：屬陳清平之遺產乙節（
    見本院卷二第284、353頁），委無足取。
  ㈣陳清平並未遺有出租系爭美國加州房產(應有部分二分之一)
    之租金：
　　依訴外人建迪企業股份有限公司表示：陳報人公司之美國區
    公司之廠房，乃係向CityCommercialManagement（CityCom
    ）承租，而非向陳清平、陳佩芬承租，且未曾見過上開二人
    ，且陳報人之美國區公司已結束營業，相關文件業已佚失，
    無法提供進一步資訊等語（見本院卷二第23頁），尚難認陳
    清平、原告有出租系爭美國加州房產。又被告陳崇文提出陳
    清平100年會計師報稅文件（見本院卷一第403-425頁），至
    多僅能得知100年時系爭美國加州房產出租，而有租金收入
    ，並無法以此證明陳清平死亡時或現在仍遺有租金收入。再
    縱系爭美國加州房產確有出租，依被告陳崇文表示：系爭美
    國加州房產係由原告與物產服務公司聯繫租賃事宜等語（見
    本院卷二第354頁），可見是原告出租系爭美國加州房產，
    依租賃法律關係，收取租金之人為原告，亦非陳清平。是被
    告陳崇文抗辯：陳清平尚遺有美國房地之房租應列入遺產乙
    節（見本院卷二第353-354頁），礙難可採。
  ㈤準此，堪認陳清平現存尚未分割遺產為如附表一各編號所示
    。
三、按關於遺產管理、分割及執行遺囑之費用，由遺產中支付之
    。民法第1150條前段定有明文。而被繼承人喪葬費用是否為
    繼承費用，現行民法雖無明文規定，但我國多數學者（戴炎
    輝、戴東雄、陳棋炎、黃宗樂、郭振恭）認喪葬費用應解釋
    為繼承費用，依民法第1150條規定，由遺產中支付之。且參
    照遺產及贈與稅法第17條第1 項第10款將被繼承人之喪葬費
    規定應自遺產總額中扣除，免徵遺產稅，可見關於為被繼承
    人支出之喪葬費用，性質上屬於繼承費用無疑。查：
　㈠被告陳崇文支付陳清平之喪葬費97,305元，應先由陳清平之
    遺產中先予扣除：
　⒈被告陳崇文有支付被繼承人陳清平之喪葬費共47,650元（台
    北市殯葬管理處37,450元、佛院會館10,200元）乙節，為兩
    造所不爭執，堪以認定。
　⒉被告陳崇文所列本院卷一第369-397頁費用90,490元中之49,5
    35元屬陳清平喪葬費用之一部，其餘難認屬陳清平喪葬費用
    之一部：
　　觀諸被告陳崇文所提出本院卷一第369-397頁費用部分：
　⑴本院卷一第365頁之購買竹筷、紙杯統一發票、第369頁慈航
    宮107年1月24日記載「陳清平大德」之感謝狀、本院卷一第
    375、377、379頁之玄聖香業行之免用統一發票收據、本院
    卷一第375頁之富山檀香店107年1-2月之統一發票、本院卷
    一第397頁之峯碧山緣覺寺記載：「冥者陳清平參加梁皇法
    會功德會」之感謝狀，合計49,655元（計算式：120＋300＋33
    00＋3300＋4840＋7560＋9560＋675＋20000），與陳清平死亡時即
    107年1月11日接近，向香業行、檀香店購買金紙、紙錢等，
    及為死者祈福而至宮廟點燈、參加功德會、在靈堂擺放紙杯
    、竹筷，均屬喪禮習俗及宗教上儀式所需之物品，應屬處理
    亡者喪葬事宜之必要範圍。
　⑵本院卷一第371、373、379頁之發票，共2,770元（計算式：2
    40+600＋1050+440+440），為被告陳崇文搭計程車、火車之
    車費、住宿、小吃店便當費用，難認屬陳清平之喪葬費用。
　⑶本院卷一第381-395頁之支出證明單，此證明單上經理、會計
    均無登載，有部分證明單上經手人記載陳崇文、有部分均無
    記載，被告陳崇文是否有支出上開費用，仍屬有疑；且該費
    用中有看護紅包、葬儀社人員紅包、司儀紅包，亦難認屬屬
    喪禮習俗及宗教上儀式所需之物品，是該些費用難認屬陳清
    平之喪葬費用。
　⑷本院卷一第397頁之水果行、宏昇商行、統一發票，並無法看
    出與陳清平之喪禮有何關聯，且水果行、宏昇商行之交易日
    期為107年4月9日，距離陳清平死亡已有將近3個月，是該些
    費用難認屬陳清平之喪葬費用。　　
　⒊準此，足認被告陳崇文確有支付陳清平之喪葬費97,305元（
    計算式：47650＋49655）。揆諸前揭說明，自應先由陳清平
    之遺產中先予扣除。
　㈡依照桃園市政府地方稅務局104年-108年房屋繳款書（見本院
    卷一第353-357頁），可知於陳清平死亡後，前開桃園稅務
    局有通知陳清平之繼承人繳納如附表一編號16所示建物之10
    4至108年房屋稅共4,380元（計算式：915＋895＋876＋857＋837
    ）。衡情能提出繳款書之人通常為實際繳款之人，又原告、
    被告管佩義均無表示渠等有支付上開房屋稅，足見上開桃園
    稅局通知兩造繳款房屋稅款，是由被告陳崇文支付。本院審
    酌上開費用之性質確與管理遺產相關，揆諸前揭民法第1150
    條規定，認被告陳崇文支出上開遺產管理費用4,380元，自
    應先由陳清平之遺產中予以扣還。
四、陳清平所遺之遺產應如何分割？　
  ㈠民法第1164條所定之遺產分割，係以整個遺產為一體為分割
    ，並非以遺產中個別之財產分割為對象，亦即遺產分割之目
    的在廢止遺產全部之公同共有關係，而非旨在消滅個別財產
    之公同共有關係，其分割方法應對全部遺產整體為之（最高
    法院86年度台上字第1436號判決參照）。故終止遺產之公同
    共有關係，應以分割方式為之，將遺產之公同共有關係終止
    改為分別共關係，性質上為遺屬分割遺產方法之一（最高法
    院93年度台上字第2609號判決參照）。又分割遺產之訴，法
    院認原告請求為有理由，應依民法第830條第2項、第824條
    第2項規定為適當之分割，不受任何共有人主張之拘束，且
    法院選擇遺產分割之方法，應具體斟酌公平原則，繼承人間
    之利害關係，遺產之性質及價格、利用價值、經濟效用、使
    用現狀及各繼承人之意願等因素，為妥適之分割。
　㈡本院卷一第281頁之陳清平95年11月4日書寫給原告之文書，
    及於97年8月16日有書寫本院卷一第283-284頁給被告陳崇文
    之文書，非屬自書遺囑：
　⒈按自書遺囑者，應自書遺囑全文，記明年、月、日，並親自
    簽名；如有增減、塗改，應註明增減、塗改之處所及字數，
    另行簽名。民法第1190條定有明文。又遺囑應依法定方式為
    之，自書遺囑，依民法第1190條之規定，應自書遺囑全文，
    記明年月日，並親自簽名。其非依此方式為之者，不生效力
    （最高法院28年渝上字第2293號民事裁判）。
　⒉觀本院卷一第281頁之文書，此乃陳清平寫給原告，形式上乃
    屬書信。由信件記載：「佩芬：2006年11月4日。我一定全
    心全意無論在那兒祝你幸福美滿。如爸不幸不在為能全家（
    只餘你哥哥吔！）和睦，爸爸要求妳在1年內自行找房子去
    住吧！哥哥來住與否由他。你願意協助此事嗎？辛苦！其他
    公司均如前。爸爸在妳公司所投資，均由你承擔吧。爸爸在
    Rickey之房屋由妳去售出吧，而上海及大陸均由崇文去承當
    吧。我不希望看到你們再爭吵之事，令我會痛心及不安寧，
    爸爸祝妳幸福美滿。陳清平」等語。可見書信先是給予原告
    祝福，次詢問原告是否願意協助遷離現住房屋，顯是在與原
    告商量；又該信件所用之字為「擔當」、「承當」，並非記
    載由誰分配由誰取得，此之意究竟為何並不明；再其上並無
    任何關於「遺囑」之文字，難認係屬遺囑，亦與自書遺囑之
    法定方式不符，不生自書遺囑之效力（最高法院民事判決98
    年度台上字第1817號裁判同此見解）。
　⒊觀本院卷一第283-284頁文書，乃陳清平寫給被告陳崇文，形
    式上乃屬書信。由該信件記載：「崇文吾兒、8月6日/2000
    年。如您看到此信，相信已有一些事發生，人世無常，如發
    生只有用意志、誠心去克服，思念乃勢所難免，但仍因放寬
    心情，坦然向前走，爸爸亦希望您能自立自強。在特別情形
    之下，不妨先把事業收縮小一點，自認你能控制之範圍再求
    進步，但只要有誠心，耐心，自然心，相信會漸漸坦然如意
    的，以下凡事，請你自己注意。1/你及妹妹均是我最鐘愛之
    人，一定要相親相愛之相扶持，不可讓父母親擔心，憂煩，
    凡事讓妹妹一下，無傷大雅。2/財產之分別，爸爸平常均一
    再談及，妹妹可有內湖房子，如爸爸不在可再給她台中大進
    街，而你應負責，A廠之土地及把台中文心路出售，股份可
    從爸爸中分1/3予她，巨松及七松均可。3/爸爸在美國與媽
    媽買了一個winehouse，應改你名下吧，而ChinaTrust仍有
    美元在，共US250000左右，包含定存及支存，同時Ricky仍
    應…以下全刪共四行（3/部分之前文另加：此改由佩芬去取
    得，而由你去拿如皋廠房）。4/其他爸爸及媽媽共創之之事
    業，你自己看著辦，但不可太辛苦了，應有休假及自由時間
    ，及好好對待自己及家人、妹妹…等。5/（全段刪除）。6/
    爸爸一生遺撼即未能給你媽媽好好的生活條件及健康的身體
    ，乃我之過錯，如上香問媽媽時，代我致歉了。7/相信存款
    及其他公司財務你均可自帳簿中及Macy、小琦處得知。8/做
    人應和善仁慈一點，多鍛練身體、心安財富自然來。9/home
    Brand股無啥錢，但大陸清河處亦只有一部機器而已（下加
    ：已返回我們0000-0-00）。10/如果公司不易控制先縮小再
    談，必要時就輕鬆一點去做，不要全家人及大家均辛苦，而
    把親情及身體弄壞，好嗎？耑此，0000-0-00陳清平」等語
    。可見：
　①書寫日期抬頭為「8月6日/2000年」，9/部分記載「0000-0-0
    0」，然信末另載「0000-0-00」，此書信記載時點究屬為何
    ，並不明。
　②該份文件多所增刪塗改，陳清平均未依上揭規定註明增減、
    塗改之處所及字數，該遺囑是否得認為符合自書遺囑方式，
    已非無疑（最高法院民事判決97年度台上字第2642號裁判同
    此見解）。
　③書信中是在囑咐被告陳崇文要與原告相親相愛，做人和善、
    鍛鍊身心、不要太辛苦，並無任何關於「遺囑」之文字。
　④陳清平所遺之遺產，並無書信中所指內湖、大進街房屋。且
    陳清平就台中市文心路房屋出售價金，亦無明確表示出售後
    之金錢歸屬。在第四點記載「其他爸爸及媽媽共創之之事業
    ，你自己看著辦」，亦無明確指出事業為何，且僅是要被告
    陳崇文自己看著辦，也無明確記載該如何分配。
　⑤準此，尚難認本院卷一第283-284頁文書係屬陳清平之自書遺
    囑。
  ㈢被告陳崇文所提出之本院卷三第67-69頁之房屋贈與合同，應
    屬無效，陳清平於103年9月26日時無為贈與系爭上海房產意
    思表示之能力：
    依照被告陳崇文所提出之房屋贈與合同（見本院卷三第67-6
    9頁），固記載陳清平要將系爭上海房產贈與給被告陳崇文
    。然訂立該份房屋贈與合同日期為103年9月26日，而陳清平
    於102年12月20日於法官訊問時陳述顯與事實嚴重背離，經
    長庚醫療財團法人台北長庚紀念醫院鑑定其當時認知功能明
    顯缺損，其為意思表示和辨識其意思表示顯有不足，而臺灣
    臺北地方法院依照上開鑑定報告、訊問結果，認定符合監護
    宣告之要件，有調查筆錄、長庚醫療財團法人台北長庚紀念
    醫院102年12月20日函暨精神鑑定報告書、臺灣臺北地方法
    院102年度監宣字第465號、103年度輔宣字第16號裁定可佐
    （見本院卷二第483-507頁）。足見陳清平於103年9月26日
    時，對不動產贈與等複雜事物，顯已達欠缺辨識該行為將發
    生一定私法效果意思之能力，並無出於自由意識將系爭上海
    房產贈與被告陳崇文之可能，陳清平於103年9月26日心智狀
    況處於罹患失智症之無意識狀態，欠缺行為能力，縱上開房
    屋贈與合同確為陳清平所簽，其所為贈與系爭上海房產之意
    思表示，依民法第75條規定，自屬無效。
  ㈣被告管佩義得依系爭協議書約定，於本件遺產分割時，取得
    系爭上海房產之房屋所有權（應有部分二分一）及基地使用
    權中（應有部分二分之一）：
　  依系爭協議書第二點（見不爭執事項㈧），可知被告管佩義
    由其法定代理人管麗娟代理與陳清平訂立，將系爭上海房產
    之房屋所有權（應有部分二分一）及基地使用權中（應有部
    分二分之一）贈與給被告管佩義之契約，雖陳清平未依約於
    102年5月3日前辦理，此僅是債務不履行之問題，該贈與契
    約仍屬有效。是被告管佩義依系爭協議書第二點約定，得請
    求陳清平將系爭上海房產之房屋所有權（應有部分二分一）
    及基地使用權中（應有部分二分之一）移轉登記給被告管佩
    義，此屬被告管佩義對陳清平之債權，該債權與遺產分割或
    共有物分割固有不同，惟為方便本件遺產分割之實行，並期
    兩造間之公平，應參照民法第1172條關於扣還之立法精神，
    應認繼承人如對被繼承人享有債權者，於遺產分割時，應按
    債權數額，由被繼承人之遺產中優先扣償（臺灣高等法院10
    1年度重家上字第47號、107年度重家上更一字第2號判決同
    此見解）。是於本件遺產分割時，先自本件遺產扣償被告管
    佩義得請求之系爭上海房產之房屋所有權（應有部分二分一
    ）及基地使用權中（應有部分二分之一）。
  ㈤陳清平所遺之遺產應依附表一「本院分割方法欄」所載分割
    ，為適當：
　  本院審酌：
  ⒈就陳清平所遺如附表一編號1-16所示之土地、建物，該每筆
    土地部分若按繼承人之應繼分比例分割成分別共有，該共有
    土地得再請求分割為單獨所有，而有土地被過於細分之虞，
    影響土地整體利用經濟效用，不利土地發展，而建物部分難
    以實物分割為各繼承人單獨所有。又考量原告、被告管佩義
    並無居住、使用如附表一編號1-16所示土地、建物乙節。故
    認以變賣方式較能兼顧各繼承人之利益平衡，符合上開財產
    利用之經濟效用及繼承人公平之原則。另考量本件倘採變價
    分割之方式，屆時可經良性公平競價之結果，使土地之市場
    價值極大化，各繼承人能分配之金額增加，反較有利各繼承
    人，且繼承人如有需用土地、建物者，亦可透過優先承買權
    取得所有權，對各繼承人亦無不利益。是如附表一編號1-16
    所示財產，採變價分割方式分割，較為妥適。
  ⒉附表一編號17至18所示股份，性質可分，由兩造依附表二所
    示應繼分比例分配，亦符合公平，取得股份之人要留存股份
    或變賣股份，亦可自由選擇。附表一編號20所示之存款，足
    以供被告陳崇文扣還其所支出上開陳清平之喪葬費、遺產管
    理費用，合計101,685元（計算式：97305＋4380）。而扣還
    後之如附表一編號20所示帳戶所餘存款及孳息，及如附表一
    編號19、21至24所示帳戶存款及孳息，性質可分，由兩造依
    附表二所示應繼分比例分配，符合公平。
  ⒊附表一編號25所示系爭上海房產，應先由被告管佩義依系爭
    協議書約定，取得系爭上海房產之房屋所有權（應有部分二
    分一）及基地使用權中（應有部分二分之一）。所餘之房屋
    所有權（應有部分二分一）及基地使用權中（應有部分二分
    之一），依上揭⒈所述，並參酌原告、被告陳崇文均未居住
    、使用系爭上海房產，採變價分割方式分割，較能兼顧各繼
    承人之利益平衡，較為妥適。
  ⒋至於被告管佩義所提出之系爭上海房產由其取得，其餘遺產
    由原告、被告陳崇文按各二分之一之比例分割為分別共有、
    分配取得此分割方式（見本院卷二第288-289頁），未經鑑
    價無從得知附表一編號1-16、25所示不動產價值，原告、被
    告陳崇文均未同意此分割方案，礙難採憑。又被告陳崇文雖
    有聲請就附表一編號1-16所示不動產為鑑價（見本院卷二第
    210-212頁），然被告陳崇文之分割方法（見本院卷三第72-
    74頁）有部分主張依遺囑取得，然依上所述，難認陳清平立
    有遺囑，是被告陳崇文之分割方案，實難採取，自無鑑價之
    必要。
五、綜上所述，陳清平遺有如附表一編號1-25所示之財產未為分
    割，則原告本於民法第1164條之規定，請求分割遺產，為有
    理由，應予准許，並按附表一「本院分割方法」欄所示分割
    ，爰判決如主文第一項所示。
六、本件事證已臻明確，兩造其餘攻擊防禦方法及證據，核與判
    決之結果不生影響，爰不一一論列，附此敘明。
七、按因共有物分割、經界或其他性質上類似之事件涉訟，由敗
    訴當事人負擔訴訟費用顯失公平者，法院得酌量情形，命勝
    訴之當事人負擔其一部，民事訴訟法第80條之1 定有明文。
    因分割遺產之訴，係固有必要共同訴訟，兩造間本可互換地
    位，且兩造均蒙其利，是本院認本件之訴訟費用應由兩造各
    按其應繼分之比例負擔訴訟費用，較為公允，爰諭知訴訟費
    用之負擔如主文第二項所示。
伍、訴訟費用負擔的依據：家事事件法第51條，民事訴訟法第80
    條之1、第85條第1項。
中　　華　　民　　國　　110 　年　　12　　月　　30　　日
　　              家事法庭    法  官  陳佩怡
以上正本係照原本作成。
如對本判決上訴，須於判決送達後20日之不變期間內，向本院提
出上訴狀（須附繕本）。如委任律師提起上訴者，應一併繳納上
訴審裁判費。
中　　華　　民　　國　　110 　年　　12　　月　　30　　日
                              書記官  陳盟佳
附表一：被繼承人陳清平之遺產明細暨遺產分割方法
編號 種類         遺產項目 證據 本院分割方法  1 土地 桃園市○○區○○○段0000地號土地（權利範圍：3740/10000） 證據： ⑴遺產稅財產參考清單（臺北地院107年度家調字第1162號卷第25-27頁）。 ⑵土地登記第一類謄本（見本院卷一第43-67頁） ⑶建物登記第一類謄本（見本院卷一第69-71頁） ⑷財政部中區國稅局臺中分局108年10月25日中區國稅臺中營業所字第1081164382號函暨所附財政部中區國稅局遺產稅免稅證明書、遺產稅申報書（見本院卷一第157-168頁） ⑸土地暨建物所有權狀（見本院卷一第225-253頁）。 變價分割：變價所得由兩造按附表二所示應繼分比例分配。 2 土地 桃園市○○區○○○段0000地號土地（權利範圍：全部）   3 土地 臺北市○○區○○段○○段000 地號土地（權利範圍：公同共有1/48）   4 土地 臺北市○○區○○段○○段000 地號土地（權利範圍：公同共有1/48）   5 土地 臺北市○○區○○段○○段00000 地號土地（權利範圍公同共有1/48）   6 土地 臺北市○○區○○段○○段000 地號土地（權利範圍：公同共有1/48）   7 土地 臺北市○○區○○段○○段000 地號土地（權利範圍：公同共有1/48）   8 土地 臺北市○○區○○段○○段000 地號土地（權利範圍：公同共有1/48）   9 土地 臺北市○○區○○段○○段000 地號土地（權利範圍：公同共有1/48）   10 土地 臺北市○○區○○段○○段000 地號土地（權利範圍：公同共有3/144 ）   11 土地 臺北市○○區○○段○○段00000 地號土地（權利範圍：公同共有3/144）   12 土地 臺北市○○區○○段○○段00000 地號土地（權利範圍：公同共有3/144）   13 土地 臺中市○○區○○段000 地號土地（權利範圍36/10000）   14 建物 臺中市○○區○○段0000○號建物(門牌號碼臺中市○○區○○路○段000 號14樓之1)、（權利範圍全部）   15 建物 臺中市○○區○○段0000○號建物(門牌號碼臺中市○○區○○路○段000 號14樓之2)、（權利範圍全部）   16 建物 桃園市○○區○○○段0000號建號 證據： ⑴桃園市政府地方稅務局104年-108年房屋繳款書（見本院卷一第353-357頁）。 ⑵建物登記公務用謄本（見本院卷三第39頁）。  17 股份 巨松企業股份有限公司4900股 證據： ⑴公司及分公司基本資料列印（見本院卷一第87-89頁）。 ⑵臺北市政府108年10月23日府產業商字第10855321400號暨所附巨松企業股份有限公司登記資料（見本院卷一第135-139頁）。 由兩造按附表二所示應繼分比例分割為分配取得。 18 股份 七松工業股份有限公司2200股   19 存款 台北興安郵局0000000 帳號存款1615元及孳息 證據： ⑴中華郵政股份有限公司客戶歷史交易清單（見本院卷一第129頁）。 由兩造按附表二所示應繼分比例分割為分配取得。 20 存款 國泰世華商業銀行敦北分行000000000000帳號存款27萬0469元及孳息 證據： ⑴國泰世華商業銀行存匯作業管理部108年10月22日國世存匯作業字第1080148574號暨所附交易明細（見本院卷一第133頁）。 由被告陳崇文先取得101,685 元，所餘金額及孳息再由兩造按如附表二所示應繼分比例分配取得。  21 存款 國泰世華商業銀行民權分行000000000000帳號存款123 元及孳息  由兩造按附表二所示應繼分比例分割為分配取得。 22 存款 玉山銀行民生分行0000000000000 帳號、0000000000000 帳號存款： ⑴人民幣63402.7元。 ⑵港幣0.74元。 ⑶美金321.13元。 ⑷台幣17萬3345元 證據： ⑴玉山銀行個金集中部108年11月5日玉山個（集中）字第1080129236號函暨所附相關資料（見本院卷一第169-174頁）。  23 存款 中國信託商業銀行000000000000帳號存款134 萬3353元( 108.10.22 餘額) 證據： ⑴中國信託商業銀行股份有限公司108年10月25日中信銀字第000000000000000號暨所附交易資料（見本院卷一第145-153）  24 銀行信託 中國信託商業銀行退休養老信託銀行存款新台幣( 下同) 113 萬8076元(108.10.14 餘額) 證據： ⑴陳清平先生金錢信託契約書（臺北地院107年度家調字第1162號卷29-65頁）。 ⑵中國信託商業銀行股份有限公司108年10月24日中信銀字第1082001712號函暨所附信託財產目錄（見本院卷一第141-143頁）。  25 大陸房產 大陸地區上海市○○區○○路000 弄00號101 室房屋所有權及其基地使用權（權利範圍：全部） 證據： ⑴上海市房地產權證（見本院卷二第201-207頁）。 ⑵協議書（見本院卷一第301頁）。 由被告管佩義先取得房屋所有權及其基地使用（權利範圍均二分之一）。所餘房屋及其基地使用（權利範圍均二分之一）則變價分割，變價所得由兩造按附表二所示應繼分比例分配。  
附表二：應繼分暨訴訟費用負擔比例
繼承人姓名 應繼分暨訴訟費用比例 陳佩芬 1/3 陳崇文 1/3 管佩義 1/3